臺灣板橋地方法院刑事判決　　　　　　　99年度訴字第1016號
公　訴　人　臺灣板橋地方法院檢察署檢察官
被　　　告　秦淑貞
上列被告因偽證案件，經檢察官提起公訴（98年度偵字第30359
號），本院判決如下：
    主  文
秦淑貞無罪。
    理  由
一、公訴意旨略以：被告秦淑貞明知張忠展先後於民國97年2 月
    4 日22時許、同年月6 日9 時許，在新北市（即改制前臺北
    縣）三峽鎮○○路○ 段292 巷26號2 樓居所內，以新臺幣（
    下同）400 元及1,000 元之代價，分別販賣第3 級毒品愷他
    命0.72公克及第2 級毒品甲基安非他命0.626 公克予其牟利
    ，竟基於偽證之犯意，在臺灣板橋地方法院檢察署檢察官98
    年2 月7 日內勤訊問中偵查張忠展涉嫌違反毒品危害防制條
    例之案件時，向檢察官具結證述其毒品係向真實姓名年籍不
    詳綽號「凱正」之人所購買，其有跟警察講，但警察不相信
    ，張忠展並未販賣毒品予其等語，而就張忠展是否販賣毒品
    之於案情有重要關係之事項，故為虛偽之陳述，因認被告秦
    淑貞涉有刑法第168 條之偽證罪嫌。
二、按犯罪事實應依證據認定之，無證據不得認定其犯罪事實，
    又不能證明被告犯罪者，應諭知無罪之判決，刑事訴訟法第
    154 條第2 項、第301 條第1 項定有明文。刑事訴訟法上所
    謂認定犯罪事實之證據，係指足以認定被告確有犯罪行為之
    積極證據而言，如未能發現相當證據或證據不足以證明，自
    不能以推測或擬制之方法，以為裁判基礎，最高法院29年上
    字第3105號及40年臺上字第86號分別著有判例；又認定不利
    於被告之事實，須依積極證據，苟積極證據不足為不利被告
    之認定時，即應為有利於被告之認定，更不必有何有利之證
    據，最高法院30年上字第816 號判例參照。且刑事訴訟上證
    明之資料，無論其為直接或間接證據，均須達於通常一般之
    人均不致有所懷疑，而得確信其為真實之程度，始得據為有
    罪之認定，若其關於被告是否犯罪之證明未能達此程度，而
    有合理懷疑之存在，致使無從形成有罪之確信，根據「罪證
    有疑，利於被告」之證據法則即不得遽為不利被告之認定，
    亦有最高法院76年度臺上字第4986號判例可稽。次按偽證罪
    之成立，以虛偽陳述之證人已於供前或供後具結為其成立要
    件之一，刑法第168 條規定甚明。所謂具結，係指依法有具
    結義務之人，履行其具結義務而言，若在法律上不得令其具
    結之人，而誤命其具結者，即不生具結效力。又依刑事訴訟
    法第180 條第1 項第1 款之規定：證人現為或曾為被告或自
    訴人之配偶、直系血親、三親等內之旁系血親、二親等內之
    姻親或家長、家屬者，得拒絕證言；同法第181 條復規定：
    證人恐因陳述致自己或與其有前條（第180 條）第1 項關係
    之人受刑事追訴或處罰者，得拒絕證言。又92年9 月1 日修
    正公布之刑事訴訟法，已將舊法第186 條第4 款關於有同法
    第180 條第1 項或第181 條情形而不拒絕證言者，不得令其
    具結之規定刪除，同時增訂同條第2 項證人有第181 條之情
    形者，應告以得拒絕證言之規定，該修正理由說明：「增訂
    第2 項，若證人有第181 條之情形者，應告以得拒絕證言，
    以兼顧證人之權利」。是刑事訴訟法第186 條第2 項之規定
    乃法院或檢察官訊問證人時，應遵行之程序，且踐行該項告
    知證人之義務時，應明確告知該證人有關刑事訴訟法第186
    條第2 項以及同法第181 條及第180 條之規定，始得保障證
    人之權利。倘法院或檢察官未經明確告知該項權利，即與未
    經告知無異，若命其具結作證，仍不生具結之效力，縱其證
    言虛偽，亦難令負偽證罪責，否則，即與刑事訴訟法第186
    條第2 項為保障證人權利而增訂之意旨相違，此有最高法院
    99年臺上字第472 號判決意旨可資參照。又證人恐因陳述致
    自己或與其有刑事訴訟法第180 條第1 項關係之人受刑事追
    訴或處罰者，得拒絕證言，同法第181 條定有明文。證人此
    項拒絕證言權（選擇權），與被告之緘默權，同屬其特權，
    旨在免除證人因陳述而自入於罪，或因陳述不實而受偽證之
    處罰、或不陳述而受罰鍰處罰，而陷於困境。為確保證人此
    項拒絕證言權，92年2 月6 日修正公布之刑事訴訟法第186
    條第2 項，增訂法院或檢察官有告知證人之義務。此項規定
    係為保護證人權利，兼及當事人要求依正當法律程序原則，
    進行審判之訴訟利益而設，惟如法院或檢察官未踐行此項告
    知義務，而告以具結之義務及偽證之處罰並命朗讀結文後具
    結，無異剝奪證人此項拒絕證言權，所踐行之訴訟程序自有
    瑕疵，應認屬因違背法定程序所取得之證據。又上開第186
    條第2 項之規定，與同法第95條第2 款規定「訊問被告應先
    告知得保持緘默，無須違背自己之意思而為陳述」，固均屬
    不自證己罪之範疇。然被告本無自白犯罪之義務，故得以被
    告身分，而概括行使其緘默權，拒絕回答檢察官或法官之任
    何問題；證人則有到場接受訊問，陳述自己所見所聞具體事
    實之義務。證人陳述是否因揭露犯行而自陷於罪，得以行使
    其拒絕證言權，必須到場接受訊問後，針對所訊問之個別具
    體問題，逐一分別為主張，不得以陳述可能致其受刑事訴追
    或處罰為理由，而概括拒絕回答一切問題，以致妨害真實之
    發現。證人針對個別問題主張行使拒絕證言權，其拒絕證言
    之許可或駁回，依同法第183 條第2 項規定，應由審判長、
    受命法官或檢察官為決定，非證人所得自行恣意決定，亦非
    謂證人一主張不自證己罪，法院或檢察官即應准許之。具有
    共犯關係之共同被告（下稱共同被告）在同一訴訟程序中，
    兼具被告及證人之身分。刑事訴訟法第287 條之2 係規定「
    法院」審判程序中就被告本人之案件調查共同被告時，該共
    同被告對於被告本人之案件具證人之適格，應準用有關人證
    之規定，併採分離程序（同法第287 條之1 參照）。其於檢
    察官偵查程序應如何調查，則未規定。現行偵查實務，檢察
    官通常係以被告、證人或證人、被告兩種程序地位先後訊問
    共同被告。於此情形，倘檢察官於訊問共同被告前，已分別
    告知刑事訴訟法第95條關於訊問被告應先告知之事項，或同
    法第186 條第2 項之證人拒絕證言權，使該共同被告瞭解其
    係基於何種身分應訊，得以適當行使各該當權利，不致因身
    分混淆而剝奪其權利之行使，則檢察官此種訊問方式之偵查
    作為，尚難謂為於法有違。惟如同時以被告兼證人之身分訊
    問，將導致共同被告時空錯亂，角色混淆，其訊問是否合於
    法定程序，即非無疑，亦有最高法院97年度臺上字第4050號
    判決意旨可資參照。
三、公訴人認被告涉有上開犯行，係以被告於偵查中自白及新北
    市政府警察局三峽分局98年2 月6 日調查筆錄、臺灣板橋地
    方法院檢察署98年2 月7 日訊問筆錄及結文為主要論據。
四、經查：
  (一)被告秦淑貞於98年2 月6 日為警查獲，於同年月7 日12時10
    分以被告身份，在臺灣板橋地方法院檢察署接受訊問，故該
    日檢察官原係以被告身份訊問被告秦淑貞，故被告秦淑貞於
    供述前並未具結，嗣經被告秦淑貞為全部陳述後，檢察官始
    詢問：「你與被告張忠展、林秋月有無親屬、婚約或法定代
    理人關係？」，被告秦淑貞答：「沒有」，檢察官復詢問：
    「以上所述是否實在？」，被告秦淑貞答：「實在」，檢察
    官再詢問：「是否同意作為證言？」，被告秦淑貞答：「同
    意」，檢察官諭知具結之義務及偽證之處罰，並告知證人因
    陳述致自己或與其有刑事訴訟法第180 條關係之人受刑事訴
    追或處罰者得拒絕證言，另命證人具結。被告秦淑貞答：「
    我瞭解」等情，有臺灣板橋地方法院檢察署98年2 月7 日訊
    問筆錄在卷可按（見98年度偵字第4730號偵查卷第49至53頁
    ）。是被告秦淑貞原係以被告身份答覆、陳述檢察官訊問，
    而身為被告面對檢察官詢問時之考量恐與身為證人時答詢之
    立場不同，況被告本有保持緘默，不自證己罪之權利，而趨
    吉避凶為人情之常，自難要被告據實陳述，此與證人經告以
    依法得拒絕證言之權利及告以偽證罪責，證人瞭解且衡量利
    弊後仍猶選擇為證，復確實具結後，自應受具結拘束而據實
    陳述之情況有別，因之，要難遽以被告秦淑貞以被告身份所
    為之陳述即等同其以證人身份所為證述。又雖檢察官詢問被
    告秦淑貞是否同意所為陳述作為證言，被告秦淑貞亦表同意
    ，然被告秦淑貞原係被告身份，顯然有涉嫌犯罪之嫌，則其
    所陳即有可能涉及自身犯罪，而檢察官並未告以被告秦淑貞
    得以拒絕證言之權利，則被告秦淑貞是否知悉得以拒絕證言
    ，即有疑義。蓋證人具結為證前依法須明確告以得拒絕證言
    之權利，同理可推，於要求被告將其所陳轉為證言時，無異
    係要求被告為證，自應明確告知得以拒絕證言之權利，始符
    前開捨棄法定拒絕證言權利而具結後證述之法定程序。更進
    者，檢察官於被告秦淑貞同意將其以被告身份所述轉為證言
    後，雖告以得拒絕證言之規定及具結之義務、偽證之處罰，
    然被告秦淑貞僅答稱瞭解一語，檢察官並未於被告秦淑貞轉
    為證人具結後，再予被告秦淑貞對其所述修正、補充或陳述
    之機會，是被告秦淑貞前於未經告知得以拒絕證言之情況下
    ，貿然同意其以被告身份所述轉為證言，縱於其同意經後告
    知得以拒絕證言之權利，然為時已晚，復於被告秦淑貞具結
    後，未予被告秦淑貞以證人身份就所述補充、陳述之機會，
    此等程序違背法定告知拒絕證言權利後具結為證之程序至明
    ，被告秦淑貞具結之程序既與法未合，自不生具結效力，縱
    其證言虛偽，亦難令負偽證罪責。
  (二)再者，被告秦淑貞因違反毒品危害防制條例案件，於98年2
    月7 日，在臺灣板橋地方法院檢察署以被告身份接受訊問，
    當時檢察官訊問：「最近一次係何時、何地施用前開毒品？
    」，被告秦淑貞答稱：「我在三峽鎮○○路○ 段292 巷26號
    2 樓家中施用安非他命時間在98.2.6日下午4 點左右，那時
    警察還沒來」、檢察官訊問：「毒品何來？」，被告秦淑貞
    答稱：「我跟一個叫「凱正」拿的」、檢察官訊問：「你毒
    品向何人購買？」，被告答稱：「凱正」、檢察官訊問：「
    你在警詢筆錄稱你向阿展張忠展購買？」，被告秦淑貞答稱
    ：「不是，我跟警察都說是向凱正購買，但警察不相信，張
    忠展沒有賣毒給我」（見98年度偵字第4730號偵查卷第51至
    52 頁 ）。觀諸前開訊問筆錄，檢察官係先詢問被告秦淑貞
    施用毒品之情形，經被告秦淑貞供陳其施用安非他命後，接
    續訊問該等毒品何來，則於前開訊問中，被告秦淑貞所稱購
    買情節顯指安非他命而言，並未言及愷他命，則被告秦淑貞
    既未就購買愷他命有何陳述，自難認其有何不實陳述，要與
    偽證要件不符。
五、綜上所述，被告秦淑貞具結為證之程序與法未合，且其陳述
    內容復未提及購買愷他命之情節，此部分並無證言，自難以
    偽證罪相繩。是公訴人所引之證據尚不足以證明被告秦淑貞
    有公訴人所指之偽證犯行。此外，復查無其他證據足以證明
    被告秦淑貞確有公訴人所指之犯行，依前揭之說明，自應為
    被告秦淑貞無罪之諭知。
據上論斷，應依刑事訴訟法第301 條第1 項，判決如主文。
本案經檢察官林修平到庭執行職務。
中    華    民    國   100    年    8     月    19    日
                  刑事第十一庭審判長法  官  李君豪
                                    法  官  錢衍蓁
                                    法  官  何燕蓉
如不服本判決，應於送達後10日內敘明上訴理由，向本院提出上
訴狀，上訴於本院第二審合議庭 (應附繕本) 。其未敘述上訴理
由者，應於上訴期間屆滿後20日內向本院補提理由書「切勿逕送
上級法院」。
上列正本證明與原本無異。
                                    書記官  王元佑
中    華    民    國   100    年    8     月    23    日